【裁判字號】    97,上易,430
【裁判日期】    970423
【裁判案由】    詐欺
【裁判全文】
臺灣高等法院刑事判決                 97年度上易字第430號
上  訴  人
即  被  告  甲○○
上列上訴人因詐欺案件，不服臺灣宜蘭地方法院96年度易字第55
9號，中華民國97年1月9日第一審判決（起訴案號：臺灣宜蘭地
方法院檢察署96年度偵字第3113號），提起上訴，本院判決如下
：
    主  文
上訴駁回。
甲○○緩刑貳年。
    事  實
一、緣甲○○因在外積欠大筆債務，於民國（下同）95年7月間
    擔任會首召集每會新台幣（下同）10,000元、會期至98年1
    月15日止、會員含會首共計32人，採內標方式於每月15日晚
    間7時在宜蘭縣羅東夜市開標之合會，由甲○○於上處主持
    開標事宜，乙○○則加入上開合會2會。嗣於95年8月15日晚
    間7時許第一次正式開標，係由甲○○以會員綽號「阿清」
    名義以2,500元標得，然該會開標後，業已有在場姓名、年
    籍均不詳之會員因認甲○○信用不佳，而提議解散該合會，
    且在場會員均無人繳納會款。詎甲○○於斯時已明知該合會
    有會員因其信用狀況無意繼續參加，該合會顯已無法維持，
    竟意圖為自己不法所有，於同日晚間開標後，會員乙○○將
    會款除扣除標息，總計15,000元持以交付時，甲○○因深受
    債務之累，竟隱匿上開解散之提議，致使乙○○未有充分之
    資訊加以判斷是否繼續參加上開合會而陷於錯誤，誤信該合
    會於日後將可持續正常進行，仍將會款15,000元交付予甲○
    ○，嗣後該合會即未再進行，甲○○卻未將停會後乙○○交
    付之會款15,000元返還，而將之挪為己用，用以清償自身債
    務。
二、案經乙○○訴請臺灣宜蘭地方法院檢察署檢察官偵查起訴。
    理  由
一、按刑事訴訟法第159條第1項固規定：被告以外之人於審判外
    之言詞或書面陳述，除法律有規定者外，不得作為證據，惟
    被告以外之人於偵查中向檢察官所為之陳述，除顯有不可信
    之情況者外，得為證據，同法第159條之1第2項亦定有明文
    。查告訴人即證人乙○○於檢察官偵查中曾到庭具結作證，
    有卷附之證人結文可證（見96年度偵字第311號卷第10、19
    頁），而證人乙○○業於原審審理中以證人身分行交互詰問
    ，於本院審理時以證人身分具結作證（見原審卷第23至26頁
    、本院卷第32至33頁），已足保障被告之對質詰問權，且綜
    觀全案資料，並未發現證人乙○○之陳述有何顯不可信之情
    況，本院審酌證人乙○○作證時之情況，認以證人乙○○於
    檢察官詢問之陳述作為本案證據並無不當，故認具有證據能
    力。又告訴人乙○○所提出之互助會簿2本，係被告於召集
    合會時所製作，被告於本院審理時亦表示對此文書並無意見
    （見本院卷第32頁反面），復無事證足認有經偽造、變造所
    取得之情事，為有證據能力，合先敘明。
二、訊據上訴人即被告甲○○固坦承因經濟狀況不佳而召集上開
    合會，告訴人乙○○參與2會，於95年8月15日開標後，已有
    會員因其信用不佳而提議解散，嗣於同日晚間告訴人持會款
    15,000元交付時，被告並未告知告訴人上情，且該合會嗣後
    即未進行，被告未將告訴人繳交之會款15,000元返還，而將
    之挪為己用，用以清償自身債務等情不諱，惟矢口否認詐欺
    取財犯行，並辯稱：第一次阿清標的時候還沒有決定要停會
    ，是之後將近1個月要再開標時才決定停會的，第一次開標
    都有收會錢，我只是因合會解散後沒有按期還款給告訴人，
    告訴人才告我，我沒有詐欺，我已經跟告訴人和解云云，然
    查：
  (一)被告於95年7月間召集上開合會擔任會首，告訴人參加其中2
    會，於95年8月15日第一次開標，由被告以綽號「阿清」名
    義得標後，告訴人交付會款15,000等情，除據被告坦承外，
    並經告訴人於偵查及原審法院審理中證述屬實（見96年度偵
    字第3113號卷第7頁、原審卷第24至26頁），復有互助會簿2
    本（見95年度他字第1748號卷第3之2、3之3頁）附卷可稽。
  (二)被告為上開互助會會首，除主持投標與負責收取會款交付得
    標會員外，猶應維持合會正常運作，對於合會相關資訊即應
    告知各會員。被告自承所召集之合會於第一次開標時即有會
    員提議解散（見原審卷第13頁），顯見諸多會員已因被告之
    債信不良而對該合會有所疑慮，且被告於原審供稱：（在95
    年8月15日當天開標後，有人提議解散，當天有無人給會款
    ？）有的沒有來標，就沒有給，當天來標的人沒有人給錢（
    見原審卷第28頁）等語，則當日既無人繳納會款，足見該合
    會已難以維持，被告於告訴人交付會款時，自應將上開訊息
    告知，以使告訴人考慮是否繼續參加該組合會。然依告訴人
    證稱被告於開標後以電話聯繫告訴人時，及當日晚間告訴人
    交付會款之際，被告均未將此重要訊息告知告訴人等語（見
    原審卷第24、25頁），足見被告刻意隱匿上開訊息，致使告
    訴人無從決定是否繼續參加該合會。
  (三)再以卷附互助會簿首頁記載「會款：應於開標日起3日內繳
    清」等字樣，如被告以正當方式維繫該合會之運作，被告至
    遲應於95年8月15日開標日起3日內即95年8月17日收齊會款
    ，將會款交付得標會員，如其中會員不願繳納會款，被告身
    為會首即應代為給付，如被告不願維持合會運作，亦應通知
    各會員，及將會款退還繳款會員，在正常情形下，上開合會
    是否繼續進行，被告至遲應於95年8月17日作出決定。惟本
    件合會於第一次開標之際，即有在場會員提議解散，常理判
    斷下，會首於收取會款即有會員不願給付之可能，被告身為
    會首，除為維持合會運作由其代為先給付會款外，否則即有
    解散合會一途。在此情形下，被告自應於正式決定該合會繼
    續後，再向告訴人收取會款，方為事理之常。詎被告竟捨此
    不為，非但隱匿其他會員提議解散之訊息，更立即向告訴人
    收取15,000元之會款，並於收受會款後將之挪為己用，以清
    償自身債務，迄於95年9月15日第2次開標時間時，始告知告
    訴人合會業已解散情事（見原審卷第25頁），顯見被告於第
    一次開標後，即有解散合會之意，適因告訴人依約交付會款
    ，被告囿於自身債務困擾，於此情形下，萌生利用告訴人之
    金錢以清償自身債務惡念，而故意隱匿合會重要資訊，致使
    告訴人陷於合會正常運作之錯誤，將會款交付被告，被告詐
    欺取財之意圖至為明確。雖被告於本院審理時改口辯稱第一
    次開標都有收會錢，且之後要再開標時才決定要停會的云云
    ，與被告於偵查及原審所言不符，顯為臨訟卸責之詞，不足
    採信，至被告另稱本案另經臺灣宜蘭地方法院檢察署95年度
    交查字第499號以不起訴處分結案云云，經查本件業經檢察
    官起訴在案，被告所指應係告訴人復另行提起本件告訴，經
    檢察官另案報結，自與本件無涉，被告此部分應有誤會，併
    予敘明。綜上所述，被告甲○○詐欺取財犯行堪以認定，應
    依法論科。
三、核被告所為，係犯行法第339條第1項詐欺取財罪。原審以被
    告甲○○罪證明確，引用刑法第339條第1項、第41條第1項
    前段，並審酌被告雖因自身債務困擾，竟以詐術欺騙他人，
    致使告訴人受有財物損失，雖於犯後因面臨訴訟始與告訴人
    達成和解，賠償損害，此有被告所提和解書1紙為證（見原
    審卷第31頁），惟就其所犯仍飾詞卸責，未見絲毫悔意，依
    其犯罪之動機、目的、手段、犯罪所生之損害，及犯罪後之
    態度等一切情狀，量處有期徒刑4月，並諭知易科罰金之折
    算標準，及依中華民國九十六年罪犯減刑條例之規定，減為
    有期徒刑2月，並諭知易科罰金之折算標準，認事用法，核
    無不合，量刑亦屬適當，被告上訴否認犯罪，執前揭辯詞指
    摘原判決不當，為無理由，應予駁回。另查被告甲○○前未
    曾因故意犯罪受有期徒刑以上刑之宣告，此有本院被告全國
    前案紀錄表可佐（見本院卷第16頁）；而被告業與告訴人達
    成和解，亦有和解書1紙在卷足憑（見原審卷第31頁），本
    院因認對被告所宣告之刑，以暫不執行為適當，併宣告緩刑
    2年，以啟自新。
據上論斷，應依刑事訴訟法第368條，刑法第74條第1項第1款，
判決如主文。
本案經檢察官劉斐玲到庭執行職務。
中    華    民    國    97    年    4     月    23    日
                  刑事第十一庭審判長法  官  張連財
                                    法  官  楊照男
                                    法  官  洪光燦
以上正本證明與原本無異。
不得上訴。
                                    書記官  駱麗君
中    華    民    國    97    年    4     月    23    日
附錄：本案論罪科刑法條全文
中華民國刑法第339條
意圖為自己或第三人不法之所有，以詐術使人將本人或第三人之
物交付者，處5年以下有期徒刑、拘役或科或併科1千元以下罰金
。
以前項方法得財產上不法之利益或使第三人得之者，亦同。
前二項之未遂犯罰之。


司法院資訊處製作；財團法人民間司法改革基金會備份。
